臺灣板橋地方法院民事判決　八十八年度簡上字三三六號
　　上　訴　人　庚○○○
　　　　　　　　丙○○
　　　　　　　　辛○○
　　　　　　　　乙○
　　被 上 訴人　戊○○
　　　　　　　　丁○○
　　　　　　　　己○○○
　　　　　　　　甲○○
右當事人間請求確認土地經界等事件，上訴人對於中華民國八十八年六月十五日臺灣
板橋地方法院板橋簡易庭八十八年板簡字第一一三號第一審判決提起上訴，本院判決
如左：
    主  文
原判決廢棄。
確定上訴人所有坐落台北縣中和市○○段第六六六地號土地，與被上訴人所有坐落同
段第六六七地號土地之界址，為如附圖二所示Ｘ、Ｙ連線。
第一、二審訴訟費用由被上訴人連帶負擔二分之一，餘由上訴人連帶負擔。
    事  實
甲、上訴人方面：
  壹、聲明：求為判決：
    一、原判決第一項廢棄。
    二、確認上訴人共有坐落於台北縣中和市○○段第六六六地號土地，與被上訴人
        共有坐落於台北縣中和市○○段第六六七地號土地，應以附圖所示Ａ、Ｇ點
        之連線為經界。
  貳、陳述：除與原判決記載相同者，茲引用之外，補稱：
    一、原審判決以附圖一所示Ｅ─Ｆ點連線為經界，而非以被上訴人主張之Ｃ─Ｄ
        連線，亦非上訴人主張之Ａ─Ｂ點連線，其判決理由主要係以若以上訴人主
        張之Ａ─Ｂ連線，則上訴人所有系爭第六六六地號土地之面寬則為十四．二
        一一公尺，與上訴人等之使用執照面寬不符為理由。惟台北縣中和地政事務
        所為原審法院命測量之機關，依原審八十七年八月二十六日之勘驗筆錄所載
        並未命其測量面寬，另依卷附台北縣中和地政事務所當日測量位置圖所繪製
        之複丈成果圖，僅記載Ａ、Ｂ、Ｃ、Ｄ點之面積及相關系爭第六六六、第六
        六七地號兩筆土地之面積，亦無面寬之記載，則原審判決所引用台北縣中和
        地政事務所函究何所指？因事涉界址不僅未會同兩造，且於原審開庭調查時
        ，原審法院亦從未提示予兩造，上訴人接獲原審判決以面寬為由，實感突兀
        。
    二、原審命台北縣中和地政事務所測量時並未命其測量各點之寬度，因此台北縣
        中和地政事務所複丈成果圖僅有面積之記載。至於原審法院向台北縣中和地
        政事務所函詢之結果，認為應以Ｅ─Ｆ點連線為經界線較為公平，但卻未函
        詢Ｆ點與各點之面寬，逕採Ｅ─Ｆ連線為經界線，即有缺漏。
    三、附圖一所示Ｅ─Ｆ連線係當初地政機關調處之結果，而原審採Ｅ─Ｆ連線卻
        未函詢Ｆ、Ｂ１點之面寬及Ｆ、Ｄ１點之面寬各為若干，且是否與當初兩造
        之建造執照使用系爭基地之面寬相互比較，故仍有缺漏。
    四、經內政部土地測量局第一次鑑定結果（如附圖一所示），若以Ｅ─Ｆ線為經
        界線，則上訴人所有系爭第六六六地號土地之面寬即Ｈ─Ｆ１連線為十四．
        六一三公尺，而被上訴人所有系爭第六六七地號土地之面寬即Ｉ─Ｆ１連線
        十四．五００公尺，與當初兩造之建築設計圖面第六六六地號為十三．九０
        公尺、第六六七地號為十四．三０公尺相較，則上訴人短少０．二八七公尺
        ，而被上訴人則多出０．二公尺。足證原審以兩造土地之面寬與當初之建築
        設計圖之面寬而定出之Ｅ─Ｆ連線與內政部土地測量局第一次鑑定結果相較
        ，顯失平衡。更何況，原審法院根本未命測量單位測量兩造以Ｅ─Ｆ連線為
        經界線之面寬，而逕行以Ｅ─Ｆ連線為經界線，亦嫌率斷。
    五、再以Ｅ─Ｆ連線與原證三、原證四之底部寬度相比較，第六六六地號當初設
        計之底寬為十三．六五公尺，第六六七地號則為十四．三０公尺，如以Ｅ─
        Ｆ連線為經界線，則兩造土地之底部寬，依內政部土地測量局第一次鑑定結
        果（如附圖一所示）則Ｄ１─Ｅ連線為十四．五０公尺，多出０．二公尺，
        Ｅ─Ａ１連線為十三．五一八公尺，短少０．一三二公尺，亦足證依Ｅ─Ｆ
        連線，上訴人之面寬、底寬均短少，而被上訴人之面寬、底寬均無端多出０
        ．二公尺，此令上訴人難以甘服。
    六、兩造之前手於六十六年時即確認共有之圍牆為經界線─
    （一）上訴人之建物因在六十三年間興建，被上訴人之間物則於六十五年間才開
          始興建，時間在上訴人之後。被上訴人建物建築之時，因損毀上訴人之圍
          牆，經上訴人庚○○○之異議，確認被上訴人之前手即該建物之起造人何
          傳富、陳清標、洪作富、瞿文淵毀損上訴人庚○○○之圍牆，渠等於六十
          六年十二月二十二日書立之和解書，第二項即載明：「．．．由於施工時
          ，不慎將左鄰十五號共有隔牆損壞，故乙方提出告訴」，第三項：「．．
          ．（二）建商已將原有圍牆業已修復，（三）建商負責將污染門窗等予以
          清潔。（四）甲方四層所有權人簽名具結保證永遠不得於左鄰建築私開通
          風窗口，如有故違願負法律處分并放棄法律上之權。」以上之和解，足證
          兩造對於彼此之界址，係在共有之圍牆即Ａ─Ｂ線上並無爭執，豈能於二
          十餘年後，再主張界址應往外移。
    （二）上訴人庚○○○及訴外人王安仁為當時三樓之所有權人，於六十五年九月
          十二日提出告訴書所載雙方於六十六年十二月二十二日和解之緣由係因「
          一、民等居住於中和市○○街二六五巷十五號已有年餘，現毗鄰十三號由
          建築商人正在新建四層公寓已有數日，未經民等同意擅將民等之圍牆全部
          拆除，並將鋼筋水泥柱砌在民等之圍牆內，顯已構成侵占民等之私有土地
          之行為。二、查該建築商人私自侵占他人之土地不依建築線及圖樣施工，
          實於法不合，．．．懇請鈞府派員實地勘查飭令其停工並令其按建築線及
          圖樣施工，並將民等之被其私自拆除圍牆按界址重新砌好，以維民等土地
          權益」，台北縣政府即依該告訴書，於六十五年十一月八日發文予被上訴
          人之前手何傳富等人，並於現場拍照。
    （三）由以上爭執之過程可知，上訴人於六十五年間對被上訴人之前手即系爭第
          六六七地號土地之起造人何傳富等人主張兩造之界址，而對其將鋼筋水泥
          處砌在上訴人土地內主張渠等違法，故而書立前開和解書，確認界址為現
          況之圍牆（即原審判決附圖所示之被上訴人所指界之Ａ─Ｂ線，亦即為Ａ
          ─Ｇ連線，因Ａ─Ｇ連線係Ａ─Ｂ線之延伸，見附圖一所示），為兩造建
          物之現況為被上訴人等之牆面，係搭蓋在被上訴人之圍牆之上，並擅自開
          窗，妨害上訴人等之隱私。故兩造之界址應以現況圍牆為界址方為正確。
    七、(1)兩造當初建物之設計圖，基地面寬分別為十三．九００公尺及十四．三０
        　０公尺，合計為二八．二００公尺。兩造當初之建物設計圖，基地底寬為
　        十三．六五０公尺及十四．三００公尺，合計為二七．九五０公尺。
        (2)依內政部土地測量局第一次鑑定結果（如附圖一所示），兩造面寬則為Ｉ
          ─Ｆ１連線十四．五００公尺加上Ｈ─Ｆ１連線十三．六一三公尺，合計
          為二八．一一三公尺。依該鑑定結果，兩造之底寬則為Ｄ１─Ｅ連線十四
          ．五００公尺加上Ｅ─Ａ１連線十三．五一八公尺，合計為二八．０一八
          公尺。
        (3)設計圖及實際測量結果兩造之面寬合計相差負０．００八七公尺（即短少
          ），底寬相差正０．００六八公尺（即多出），其相差之距離，亦不可能
          均加諸於上訴人，而應由兩造均分，方符合公平原則。舉例言之，依Ｅ─
          Ｆ連線，上訴之面寬短少０．二八七公尺，而被上訴人面寬則多出０．二
          公尺，應將被上訴人多出之０．二公尺返還予上訴人，而測量結果實際上
          短少之０．００八七公尺，則由兩造均分，即畫出另一點Ｍ【註：上訴人
          之書狀原係以『Ｘ』記號來表示，然因內政部土地測量局補充鑑定書亦使
          用『Ｘ』作標示記號，本院為區別起見，茲將上訴人所建議之該點，改以
          『Ｍ』記號來代之】，其Ｍ─Ｈ連線應為十三．八五七公尺，Ｉ─Ｍ連線
          則為十四．二五六公尺。另以兩造之底寬而言，因多出０．０六八公尺，
          由兩造均分，另定出Ｎ點【註：上訴人之書狀原將該點以『Ｙ』記號來表
          示，然因內政部土地測量局補充鑑定書亦已使用『Ｙ』作標示記號，為區
          別起見，本院茲將上訴人所建議之該點，改以『Ｎ』記號來代替】，則Ｎ
          ─Ａ１連線為十三．六八四公尺，Ｄ１─Ｎ連線為十三．三三四公尺。
    八、被上訴人房屋係建築在圍牆上，依原審之原證八照片所示上訴人建物與圍牆
        相距一．一五公尺，與建築圖面相符，應以圍牆為界。被上訴人之法定空地
        預留在建物之前、後，左右兩側並無預留法定空地。防火巷係上訴人所預留
        的，且上訴人之建物並未向前推移。被上訴人是八十七年才購屋，並不了解
        以前事由。
    九、兩造建物建築圖及建築線暨土地經界線的測量結果均係Ａ─Ｇ線，Ａ─Ｇ線
        即是Ｊ─Ｂ線的延伸。縱使以Ａ─Ｇ連線為經界線，上訴人的土地面積仍有
        短少三．一六平方公尺。
    十、內政部土地測量局九十年六月七日九０地測二字第０七七七八號函謂該局於
        九十年二月八日所檢附之土地鑑定圖示Ａ─Ｇ點連接虛線與重測前地籍圖經
        界線相符，即明示重測前之Ａ─Ｇ連線即為兩造之經界線，兩造建築物之設
        計圖面，其建築均與兩造建物現場之狀況相符。換言之，上訴人之建物與Ａ
        ─Ｇ連線間之面寬依上訴人建物之建築圖面即留有一．一五公尺之巷道，而
        被上訴人之建物牆面搭蓋在Ａ─Ｇ連線上，並無留有任何空間。
  十一、依Ａ─Ｇ連線，上訴人所有土地之面積為二二九．八四平方公尺（即內政部
        土地測量局鑑定圖所示Ａ─Ｇ─Ｈ─Ａ１─Ａ之面積），若以原審判決之Ｅ
        ─Ｆ連線，上訴人所有土地之面積為二二三．七八平方公尺，若以被上訴人
        主張之Ｄ─Ｃ３連線（Ｄ─Ｃ３連線即為Ｃ─Ｄ連線之延伸，見附圖一所示
        ），則上訴人所有土地之面積為二一五．二九平方公尺，均較上訴人之土地
        登記謄本登記面積二三三平方公尺為少，縱以Ａ─Ｇ連線為兩造經界，則上
        訴人之土地面積猶短少三．一六平方公尺。若以Ｄ─Ｃ３連線為經界，則上
        訴人之土地面積將短少十七．七一平方公尺。為免兩造界址糾紛及顧全土地
        之使用現況及安定姓，仍應以Ａ─Ｇ連線為兩造之界線方為正確。
  十二、於鈞院第二審程序審理中兩造經說明溝通後，均認以自Ｉ點及Ｄ１點各向右
        拉至被上訴人之土地面寬十四．三００公尺之點，另設為Ｘ─Ｙ連線為兩造
        之經界線，則被上訴人土地之面寬為十四．三００公尺，上訴人土地之面寬
        為十三．八一三公尺，應屬合理。對於內政部土地測量局九十一年六月七日
        補充鑑定圖以Ｘ─Ｙ連線為兩造經界，並無意見。
  參、證據：除援用第一審所提證據外，補提台北縣中和地政事務所複丈成果圖影本
      一件為證，並聲請本院至現場履勘及聲請內政部測量局測量鑑定及補充鑑定。
乙、被上訴人方面：
  壹、聲明：請求駁回上訴。
  貳、陳述：除與原判決記載相同者，茲引用之外，補稱：
    一、原審業經函詢台北縣中和地政事務所關於面寬資料，經該所以八八北縣中地
        二字第０三二九二號函甚明，並無再行測量之必要。
    二、以兩造重測前面積相比較，應以Ｅ─Ｆ連線為界址，上訴人主張以Ｍ─Ｎ連
        線為界址，並無依據。
    三、被上訴人建築物完成時，兩造間有防火巷，是因上訴人搭蓋違建，才使其建
        物向前推移。上訴人建物搭蓋違建，已無人知道究竟界線何在。
    四、本件係確定經界之簡易訴訟，並非確認兩造之所有權範圍或分割之訴，故而
        原審須僅須判定兩造經界之位置所在，即以原審判決Ｅ─Ｆ連線為兩造土地
        之經界並無不當。
    五、上訴人請求內政部土地測量局測量結果，其鑑定書所載數據雖與台北縣中和
        地政事務所有所出入，但縱依其鑑定內容，亦足見原審以Ｅ─Ｆ連線為經界
        並無不合─
    （一）依原審調閱上訴人六十三年中建字第五０七號使用執照卷內配置圖所示，
          上訴人建物面寬原僅為十一．五五公尺，縱加計該建物至兩旁地界各留有
          一．一五公尺及一．二０公尺之法定空地，合計上訴人所有第六六六地號
          土地之面寬亦僅為十三．九公尺；若依上訴人指界之Ａ─Ｂ連線（即延伸
          為Ａ─Ｇ連線）為界，則上訴人所有第六六六地號土地之面寬如內政部土
          地測量局鑑定圖（見附圖一）所示Ｇ─Ｈ連線（即原審判決附圖Ｂ─Ｂ１
          連線）卻擴增為十四．０九五公尺（即Ｇ─Ｆ１連線長０．四八二公尺，
          加上Ｆ１─Ｈ連線長十三．六一三公尺），可見上訴人之指界顯逾不當。
    （二）再依原審調閱被上訴人等六十五年建字第二四六七號建照執照卷內平面配
          置圖所示，被上訴人共有之建物原面寬為十四．三公尺；若依上訴人指界
          之Ａ─Ｇ連線為界，則被上訴人所有第六六七地號土地之面寬如內政部土
          地測量局鑑定圖（即附圖一）所示Ｇ─Ｉ連線（即原審判決附圖Ｂ─Ｄ１
          連線）卻縮減為十四．０一八公尺（即Ｆ１─Ｉ連線長十四．五公尺，減
          去Ｆ１─Ｇ連線長０．四八二公尺），亦顯不相符，益證上訴人以Ａ─Ｇ
          連線為界顯然不當。
    （三）原審比較各線段面寬後，認為上訴人所有系爭土地之面寬既應小於原審判
          決附圖所示Ｂ─Ｂ１點線段（即附圖一所示Ｇ─Ｈ連線），故而判定兩造
          界址應以位於Ａ、Ｂ、Ｃ、Ｄ連線（即附圖一所示Ａ、Ｇ、Ｃ３、Ｄ連線
          ）之間，亦即原審判決附圖所示Ｅ─Ｆ連線，自無不合。此參照台北縣八
          十六年中和地籍圖重測區土地界址糾紛協調委員會調處結果，認為兩造土
          地之界址係位於巷子內（一點為鋼釘，另一點位於障礙物中，實地無法埋
          設界樁），亦同此見解，益證原審判決並無不當。
    （四）況依上開調處及原審判定之Ｅ─Ｆ連線為界址結果，上訴人所有系爭六六
          六地號土地於重測前之民國五十年之土地登記謄本登載面積為二三三平方
          公尺，重測後面積為二二三．七八公尺，短少九．二二平方公尺（即二．
          七八坪）；而被上訴人所有系爭第六六七地號土地於重測前之土地登記謄
          本登載面積為二五一平方公尺，重測後面積為二三八．九平方公尺，短少
          十二．一平方公尺（即三．六六坪）。被上訴人之損失已大於上訴人，上
          訴人實毫無理由以其權益受損要求改以Ａ─Ｂ連線為界，使被上訴人單方
          面承受地及重測後之巨大損失，更顯失公平正義。
    六、按地籍重測後，每人面積減少在所難免，若依協調委員會調處及原審判定之
        Ｅ─Ｆ連線（即內政部土地測量局鑑定圖所示Ｅ─Ｆ１連線）為界址結果，
        被上訴人之損失（短少十二．一平方公尺）已大於上訴人之損失（短少九．
        二二平方公尺），已如前述。若依上訴人指稱改以Ｍ─Ｎ連線為界址，則上
        訴人面積為二二七．一九九平方公尺，僅短少五．八０一平方公尺，然被上
        訴人面積卻為二三五．四０平方公尺，短少達十五．五九七平方公尺，損失
        至鉅，此顯毫無理由，更失公平。
    七、依原審調閱上訴人六十三年建字第五０七號卷內配置圖所示，上訴人建物面
        寬原僅十一．五五公尺，縱加上右側法定空地一．一五公尺，合計為十二．
        七公尺。若依原審Ｅ─Ｆ１為界線，則Ｆ１─Ｈ連線寬度為十三．六一三公
        尺，尚超出上開建物面寬及法定空地０．九一三公尺，即上訴人除建物面寬
        外，左右兩側均尚餘有法定空地，對上訴人並無何損失。若依上訴人所指稱
        之Ｍ─Ｎ連線為界址，則非但如前所述，已使被上訴人之面積短少至鉅，甚
        且其Ｍ─Ｉ連線寬度僅十四．二五六公尺，而被上訴人建物原始面寬即有十
        四．三公尺，若依此指界，被上訴人之建物面寬豈非得拆除減縮０．０四四
        公尺？此顯對上訴人毫無利益，卻使被上訴人蒙受至大損失，亦顯有未當，
        並違背誠信原則，故上訴人縱主張以Ｍ─Ｎ連線為界址，亦殊不可採。
    八、兩造前此絕非以Ａ─Ｂ連線為界址：
    （一）依上訴人第六六六地號配置圖所示，上訴人建物面寬原僅十一．五五公尺
          ，縱加上原留設之法定空地，亦僅為十三．九公尺，此與上訴人於原審指
          界之Ａ─Ｂ連線（即內政部土地測量局鑑定圖Ｂ─Ｂ１段寬十四．二一一
          公尺）相較，顯已逾越不當，足見顯無可能以Ａ─Ｂ連線為經界。
    （二）被上訴人之前手係因拆除舊有建物改建，才於六十五年間申請拆除執照及
          建築執照，並非上訴人所稱之六十五年間才開始興建。而被上訴人之原有
          房屋係大於改建後之房屋，據被上訴人前手及樓上住戶告稱，上訴人建物
          之圍牆本來在Ｃ─Ｄ連線上，嗣因被上訴人之前手拆除舊有建物改建時不
          慎髓及上訴人共有之圍牆，經上訴人抗議後，渠等即與上訴人書立和解書
          同意將其圍牆〕修復，並自動退縮建築至Ａ─Ｂ線上，兩棟建物中間即Ａ
          ＢＣＤ四點內面積仍保留有防火巷，惟實際雙方土地之經界線何在，則並
          未測量。嗣因上訴人違法於旁邊法定空地防火巷增建違章，並將原有圍牆
          推移０．六六一公尺至Ａ─Ｂ線上，故原有圍牆位置與現況已然不符，此
          有上訴人建物面寬僅為十一．五五公尺，旁邊留有法定空地，而依上訴人
          指界之Ａ─Ｂ線為界，則其地界面寬即附圖一所示Ｂ─Ｂ１線段寬卻增為
          十四．二一一公尺，不但已超出其原有建物面寬二．六六一公尺，且上訴
          人原應保留於房屋旁之法定空地已蕩然無存，可見純係上訴人嗣後搭蓋違
          建占用法定空地，並擅將圍牆推移至Ａ─Ｂ線上，現況已非原有圍牆位置
          至灼。
    （三）又被上訴人之前手於六十六年十二月二十二日書立之和解書內容並未載明
          上訴人之圍牆位置，自無從認定當時之圍牆位置係在上訴人指稱之Ａ─Ｂ
          線上。況依前開和解書第三項既載明：「（二）建商已將原有舊圍牆業已
          修復．．．」，足證被上訴人之建物當時已不可能搭蓋在上訴人圍牆之情
          事，故上訴人所提照片不足作何證明。且被上訴人之前手已於六十七年間
          依建築圖樣完工並合法取得使用執照，未見上訴人等再有何異議，益見其
          建築更無可能侵占上訴人土地，而被上訴人善意向前手買受後，未曾擴建
          ，自亦無可能侵占上訴人土地；反而上訴人嗣後再行擴建至其所指Ａ─Ｂ
          線上，致其與原建物面寬不符，而侵占被上訴人之土地。
    九、內政部土地測量局九十年六月七日九十地測二字第七七七八號函覆稱其鑑定
        圖Ａ─Ｇ點連接虛線與重測前地籍圖經界線相符云云，顯然有誤，不足為採
        ：
    （一）依內政部土地測量局鑑定圖之說明三之（一）所示，該鑑定圖實際上有Ｑ
          Ｂ１、ＱＢ２等數個圖根點，內政部土地測量局片面以ＱＢ１作為圖根點
          ，即以Ａ１─Ｂ１連線作為系爭第六六六地號土地之一邊經界線，其據以
          套繪之地籍圖自係向佐偏移，造成另一邊以Ａ─Ｇ連線為經界線之假象，
          顯然不當。蓋若以其係以ＱＢ２作為圖根點，即以另一點Ａ２─Ｂ２為經
          界，則其據以套繪之地籍圖，自隨之向右偏移，而另一邊自應以Ｃ─Ｄ連
          線或Ｅ─Ｆ連線為經界線。
    （二）本件上訴人之系爭六六六地號土地與其隔鄰之第六六五號土地實係以Ｂ２
          點為界，此參照內政部土地測量局鑑定書說明三之（三）載明係以Ｂ２點
          為其圍牆轉角。而且上訴人於鈞院八十八年十一月二十五日履勘時亦自承
          ：「實際上其舊有圍牆應係在所指Ａ２、Ｂ２點，．．．Ａ１、Ｂ１點有
          誤」等語至明。內政部土地測量局未以Ｂ２點作為圖根點，卻以Ｂ１點作
          為圖根點，其據以套繪之地籍圖自違誤。故該局所稱以附圖二所示Ａ─Ｇ
          連線與重測前地籍圖經界線相符云云，自不足採。
    （三）又依內政部土地測量局鑑定圖之面積分析表所載，上訴人之系爭第六六六
          地號土地於重測前其地籍圖面積係二一三平方公尺，與重測前登記之面積
          二三三平方公尺比較，其地籍圖面積原係減少二０平方公尺。而被上訴人
          之第六六七地號土地於重測前其地籍圖面積係二二八平方公尺，與其重測
          前登記之面積二五一平方公尺比較，其地籍圖面積原係減少二三平方公尺
          。然若以上訴人指界及內政部土地測量局鑑定圖（如附圖一所示）所稱之
          Ａ─Ｇ連線為界標，則上訴人之系爭第六六六地號土地面積（即Ａ、Ｇ、
          Ｈ、Ａ１、Ａ連接線部分）為二二九．八四平方公尺，亦即其較原登記面
          積僅減少三．一六平方公尺；而被上訴人之系爭第六六七地號土地面積（
          即Ａ、Ｇ、Ｉ、Ｄ１、Ａ連接線部分）為二三二．八六平方公尺，卻較原
          登記面積減少十八．一四平方公尺，兩造間減少面積之比例顯不相當，對
          被上訴人顯失公平。
    （四）況查，依台北縣政府會同兩造及中和地政事務所、省府地政局等單位並「
          參照舊地籍圖」實地協助指界結果，均認為兩造實際界址應係位於巷子內
          （一點為鋼釘，另一點位於障礙物中，實地無法埋設界樁），即內政部土
          地測量局鑑定圖（如附圖一）所示Ｅ─Ｆ１連線（即Ｅ─Ｆ連線），尤證
          內政部土地測量局片面指稱以Ａ─Ｇ連線與地籍圖經界線相符乙節，更不
          足採。參以內政部土地測量局鑑定人員顏世明證稱該份鑑定書並未套用地
          籍圖云云，更可見其嗣後址稱以Ａ─Ｇ連線與重測前地籍圖經界線相符，
          純係片面推臆之詞。
    十、依內政部土地測量局鑑定圖（如附圖一）所載，若以Ａ─Ｇ連線為經界，上
        訴人之土地面寬即Ｇ─Ｈ連線為十四．０九五公尺（即Ｈ─Ｆ１連線十三．
        六一三公尺加
　      上Ｇ─Ｆ１連線０．四八二公尺），顯已超出上訴人等原來使用執照內平面
        配置圖所示基地面寬之十三．九公尺。而依被上訴人建物之建造執照平面配
        置圖所示，被上訴人之建物原面寬為十四．三公尺，若以Ａ─Ｇ連線為經界
        ，則被上訴人之建物面寬即Ｇ─Ｉ連線長度僅剩下十四．０一八公尺（即Ｉ
        ─Ｆ１連線十四．五公尺減去Ｇ─Ｆ１線０．四八二公尺），被上訴人之合
        法建物面寬豈非得拆除０．二八二公尺？其顯有不當至明。
  十一、若依原審Ｅ─Ｆ連線為經界，上訴人減少面積九．二二平方公尺，占總減少
        比例為０．四三二（即：9.22≒（9.22+12.1）=0.432），被上訴人減少面
        積十二．一平方公尺，占總減少比例為０．五六七（12.1≒（12.1+9.22）
        =0.567），不但兩造各減少比例相當，與前述重測前地籍圖面積各減少之比
        例亦相符，自較妥適。再者，若依原審Ｅ─Ｆ連線為經界，則上訴人之土地
        面寬即Ｆ１─Ｈ連線為十三．六一三公尺，尚超出其建物面寬（十一．五五
        公尺）及兩造間法定空地（一．一五公尺）所需，即上訴人除建物面寬及法
        定空地外，其左側尚餘有０．九一三公尺之空地而言，並無何損失，被上訴
        人亦毋庸拆除合法建物。故上訴人實無何理由強要求依其指界拆毀被上訴人
        之合法建物。
  十二、如以內政部土地測量局九十一年六月七日補充鑑定圖（如附圖二）所示以Ｘ
        ─Ｙ連線為經界，則被上訴人減少約十五平方公尺左右，上訴人減少約有五
        平方公尺。被上訴人雖本來於審理中有同意兩造以Ｘ─Ｙ連線為經界，但是
        以上訴人同意被上訴人開窗戶及裝置冷氣機為前提。
  參、證據：除援用第一審所提證據外，補提兩造建物一樓平面圖影本各一件、照片
      影本一張、系爭第六六六地號土地謄本首頁影本一張為證。
丙、本院依職權向內政部土地測量局函查以該局鑑定圖套繪至重測前之地籍圖，以測
    量系爭第六六六、六六七地號土地之經界線，並標示在鑑定圖上，暨說明前開經
    界線各與鑑定圖上之Ａ─Ｇ點、Ｅ─Ｆ１點、Ｄ─Ｃ３點連線之距離各為若干等
    事項。
    理  由
壹、本件本院囑託內政部土地測量局於八十八年十一月二十五日對兩造系爭土地作第
    一次測量鑑定，鑑定結果如附圖一所示。嗣於九十一年六月五日再度另外定出Ｘ
    、Ｙ點囑託內政部土地測量局為補充鑑定，補充鑑定結果如附圖二所示。附圖二
    係補充附圖一，多出Ｘ、Ｙ點及Ｘ、Ｙ點與其餘各點之距離暨面積，合先說明。
貳、本件上訴人起訴主張：系爭第六六六地號土地為被上訴人所共有，系爭第六六七
    地號土地為被上訴人所共有，因土地重測結果界址有誤，致被上訴人所共有之土
    地面積減少九．二二平方公尺，被上訴人所共有之土地面積減少十二．一０平方
    公尺，應以現狀使用之圍牆（即附圖一所示Ａ─Ｇ連線）為兩造土地之經界線等
    情。
    被上訴人則以：應以台北縣八十六中和地籍圖重測區土地界址糾紛協調會之調處
    結果（即原審判決附圖所示Ｅ─Ｆ連線，亦即為本判決附圖所示Ｅ─Ｆ１連線，
    因Ｅ─Ｆ１連線即為Ｅ─Ｆ連線之延伸）為兩造土地之經界線等語，資為抗辯。
參、兩造不爭執部分：
    上訴人所有系爭第六六六地號土地上建物之六十三年中建字第五０七號使用執照
    卷內配置圖所示，上訴人建物面寬為十一．五五公尺，該建物至兩旁地界，緊鄰
    被上訴人土地之該側留有一．一五公尺之法定空地，另側留有一．二０公尺之法
    定空地，合計上訴人所有系爭第六六六地號土地之基地面寬為十三．九公尺。被
    上訴人所有土地上建物之六十五年建字第二四六七號建照執照卷內平面圖所示，
    被上訴人共有土地之建物即基地之面寬為十四．三公尺。又被上訴人之前手何傳
    富、陳清標、洪作富、瞿文淵曾於六十六年間因毀損上訴人庚○○○等之當時舊
    圍牆，渠等於六十六年十二月二十二日書立和解書達成和解，由被上訴人之前手
    負責修復圍牆。又兩造系爭第六六六、第六六七地號土地因台北縣中和市地政事
    務所實施重新測量結果，雙方因到場指界發生爭議，台北縣中和地政事務所依土
    地法第四十六條之二及第五十九條第二項之規定，於八十六年八月八日予以調處
    ，調處結果認兩造所有土地之經界線為Ｅ─Ｆ連線等事實，均為兩造所不爭執，
    並有土地登記謄本二份、六十三年中建字第五０七號使用執照卷內配置圖影本一
    份、六十五年建字第二四六七號建照執照卷內平面圖影本一份、和解書、台北縣
    中和地政事務所於原審所檢送之系爭六六六、六六七地號土地籍調查及調處筆錄
    等在卷可憑，自堪信為真實。
肆、得心證之理由：
  一、上訴人主張兩造土地間之經界線應為Ａ─Ｇ連線，主要理由係以上訴人建物配
      置圖及兩造之前手於六十六年時即確認共有之現況圍牆（即Ａ─Ｇ連線）為經
      界線，並提出上訴人之建物配置圖、六十六年十二月二十二日和解書影本各一
      份為憑。被上訴人則抗辯應以台北縣中和地政事務所之調處結果（即Ｅ─Ｆ１
      連線，亦為原審判決認定之經界線之延伸）為界線。經查：
  （一）本件兩造所有土地之經界線，雖經原審法院囑託台北縣中和地政事務所於八
        十七年八月二十六日鑑定，有該所土地複丈成果圖附於原審卷內可憑，惟上
        訴人上訴主張台北縣中和地政事務所前開鑑定結果，並未就Ｆ、Ｂ１點之面
        寬及Ｆ、Ｄ１點之面寬各為若干等事項予以鑑定，本院亦認有因此囑託內政
        部土地測量局再行測量鑑定之必要，乃會同兩造及囑託內政部土地測量局於
        八十八年十一月二十五日第一次現場履勘並測量鑑定，有該次勘驗筆錄在卷
        可稽。內政部土地測量局測量鑑定結果即如附圖一所示，並說明如次─(1)圖
        示Ａ、Ｇ點，係Ｂ點連接Ｊ點（圍牆東側邊緣）延長與經界線之交點；(2)圖
        示Ｅ、Ｆ１點，為糾紛協調會調處結果（仲裁）之界址，Ｆ點位於Ｅ、Ｆ１
        點連接線左側，其與Ｅ、Ｆ１連接線之垂距為０．０三五公尺；(3)圖示Ｈ、
        Ａ１點連接實線係地籍圖經界線【註：係指上訴人之系爭第六六六地號土地
        與其右側相鄰第六六五地號土地間之地籍圖經界線】，Ｂ１點位於經界線上
        ；(4)圖示Ｄ１、Ｉ點連接實線，係地籍圖經界線【註：係指被上訴人之系爭
        第六六七地號土地與其左側相鄰之第六六八地號土地間之地籍圖經界線】。
  （二）惟內政部土地測量局該次測量鑑定過程，並未套繪地籍圖一併鑑定，此經鑑
        定人員顏世明到院證述於卷（見本院八十九年五月十五日準備程序筆錄）。
        故本院乃函請內政部土地測量局以前開第一次鑑定圖（即附圖一）套繪至重
        測前之地籍圖，以測量系爭第六六六、六六七地號土地之經界線何在之事實
        。嗣經內政部土地測量局函覆謂：「鑑定圖Ａ─Ｇ點連線，與重測前地籍圖
        經界線相符」，此有該局九十年六月七日九十地測二字第七七七八號函文一
        份附卷可稽。
  二、內政部土地測量局雖函覆稱鑑定圖（即附圖一）所示Ａ─Ｇ連線雖與重測前地
      籍圖經界相符，然查：本件如以Ａ─Ｇ連線為兩造土地之經界線，依附圖一所
      示，上訴人之土地面寬即Ｇ─Ｈ連線為十四．０九五公尺（即Ｈ─Ｆ１連線十
      三．六一三公尺加上Ｇ─Ｆ１連線０．四八二公尺），顯已超出上訴人等原來
      使用執照內面配置圖所示其總土地面寬之十三．九公尺。而依被上訴人建物之
      建造執照平面配置圖所示，被上訴人之建物原面寬為十四．三公尺；若以Ａ─
      Ｇ連線為經界，被上訴人之建物面寬即Ｇ─Ｉ連線長度僅下十四．０一八公尺
      （即Ｉ─Ｆ１連線十四．五公尺減去Ｇ─Ｆ１線０．四八二公尺），產生被上
      訴人於重測前本係合法之建物，卻因實施重測，致其合法建物面寬將面臨拆除
      ０．二八二公尺之危險，其不當情形至明。故而上訴人所主張以Ａ─Ｇ連線為
      兩造土地之經界線云云，顯非可採。
  三、若以被上訴人所主張之Ｅ─Ｆ１線為兩造土地經界線，依附圖一所示，則：
  （一）被上訴人所有系爭第六六七地號土地面寬即Ｉ─Ｆ１連線為十四．五００公
        尺，上訴人所有系爭第六六六地號土地面寬即Ｈ─Ｆ１連線為十三．六一三
        公尺，此與當初被上訴人建物之建築設計平面配置圖系爭第六六七地號基地
        面寬為十四．三０公尺、上訴人建築設計平面配置圖基地面寬為十三．九公
        尺相比較，則被上訴人無端多出０．二公尺，而上訴人短少０．二八七公尺
        。
  （二）倘以Ｅ─Ｆ１為經界線，被上訴人所有前開土地之底寬即Ｄ１─Ｅ連線為十
        四．五公尺，上訴人所有系爭第六六六地號土地之底寬即Ｅ─Ａ１連線為十
        三．五一八公尺，與當初被上訴人建物之建築設計平面配置圖系爭第六六七
        地號基地底寬為十四．三０公尺、上訴人建築設計平面配置圖基地底寬為十
        三．九０公尺相比較，則被上訴人多出０．二公尺，上訴人短少０．三八二
        公尺。
  （三）上訴人所有系爭第六六六地號土地於「重測前登記面積」為二三三平方公尺
        ，但「重測前地籍圖面積」僅為二一三平方公尺（見附圖一之面積分析表所
        示），登記面積與重測前地籍圖面積本來即有不相符合之情形，相差達二十
        平方公尺（233-213=20）。另被上訴人系爭第六六七地號土地於「重測前登
        記面積」為二五一平方公尺，但「重測前地籍圖面積」僅為二二八平方公尺
        （見附圖一之面積分析表所示），登記面積與重測前地籍圖面積本即相差達
        二三平方公尺（251-228=23）。據此，因土地重測結果，兩造土地登記面積
        既然均應係減少之情形，然如附圖所示之以Ｅ─Ｆ１線為經界線者，則造成
        被上訴人土地之底寬與面寬反而均較原來之底寬與面寬為增加之不當情形，
        足見被上訴人主張以Ｅ─Ｆ１為兩造土地之經界線，亦非合理。
  四、按所謂因定不動產界線之訴訟，係指不動產之經界不明，或就經界有爭執，而
      求定其界線所在之訴訟而言（最高法院院三十年抗字第一七七號判例參照），
      性質上屬於形成之訴。原告提起此訴訟時，祇須聲明請求定其界線之所在即可
      ，無須主張特定之界線。縱原告有主張一定之界線而不能證明，法院仍不能以
      此駁回其訴。亦即法院可不受兩造當事人主張之拘束，得本於調查之結果，定
      雙方不動產之經界，最高法院九十年度台上字第八六八號裁判要旨可資參照。
      本院審酌因本件土地重測結果，兩造之土地登記面積必均有所減少之前提，及
      避免如以上訴人主張之以Ａ─Ｇ連線為經界線，被上訴人所有之原本合法之建
      物，因地籍重測而造成該建物面寬超過系爭第六六七地號土地面寬之部分將面
      臨遭拆除之顯失公平理情形，暨避免如以被上訴人主張之Ｅ─Ｆ１連線為界線
      ，被上訴人系爭第六六七地號土地之面寬與底寬長度，均因實施重測而有所增
      加，致上訴人蒙受較多損失之未盡公平情形；復參酌兩造於本院審理時雙方同
      意就Ｄ１點及Ｉ點處，各向右拉十四．三公尺之距離，分別另定出Ｘ、Ｙ點，
      而以Ｘ─Ｙ連線作為兩造系爭土地間之經界線（見上訴人九十年九月四日陳報
      狀及本院九十一年六月五日勘驗筆錄）等情，乃經當事人聲請再行履勘並囑託
      內政部土地測量局至現場測量為補充鑑定，以兩造上開所同意之方式定出之Ｘ
      、Ｙ點，鑑定Ｘ、Ｙ點與其他各點之距離、面寬及面積。
  五、經內政部土地測量局補充鑑定後所出具之補充鑑定圖（如附圖二），與第一次
      鑑定圖（如附圖一）相互比較，以面積分析表而言─
 （一）上訴人所有系爭第六六六地號土地於「重測前登記面積」為二三三平方公尺
       ，但「重測前地籍圖面積」僅為二一三平方公尺（見附圖一之面積分析表所
       示），登記面積與重測前地籍圖面積本來即有不相符合之情形，相差達二十
       平方公尺（233-213=20），已如前述。如以Ｘ─Ｙ連線為兩造土地之經界線
       ，依據補充鑑定圖（如附圖二）之面積分析表所示，上訴人所有系爭第六六
       六地號土地之面積則為二二七．０八平方公尺，與前開「重測前登記面積」
       相比較，短少五．九二平方公尺（227.08-233=-5.92），然與「重測前地籍
       圖面積」相比較，則多出十四．０八平方公尺（227.08-213=14.08）。
 （二）另被上訴人系爭第六六七地號土地於「重測前登記面積」為二五一平方公尺
       ，但「重測前地籍圖面積」僅為二二八平方公尺（見附圖一之面積分析表所
       示），登記面積與重測前地籍圖面積本即相差達二三平方公尺（251-228=23
       ）。倘以Ｘ─Ｙ連線為兩造土地之經界線，則依據補充鑑定圖（如附圖二）
       之面積分析表所示，被上訴人所有系爭第六六七地號土地之面積為二三五．
       六一平方公尺，與「重測前登記面積」相比較，短少十五．三九平方公尺（
       235.61-251=-15.39），惟與「重測前地籍圖面積」相比較，則多出七．六一
       平方公尺（235.61-228=7.61）。
 （三）因此，本院審酌上訴人主張Ａ─Ｇ連線為經界線，或被上訴人主張Ｅ─Ｆ１
       連線為兩造土地之經界線，均有不當，並參酌兩造於本院審理時雙方同意以
       Ｘ─Ｙ連線為兩造所有不動產土地間之經界線等情，認兩造系爭第六六六地
       號、第六六七地號土地之經界線，應為如附圖二所示之Ｘ─Ｙ連線。
伍、綜上所述，本件上訴人所有坐落台北縣中和市○○段第六六六地號土地，與被上
    訴人所有坐落同段第六六七地號土地之經界，應為如附圖二所示Ｘ─Ｙ連線，原
    審以如附圖一所示之Ｅ─Ｆ連線為確定界址，尚有未洽，雖上訴人上訴聲明請求
    確定之界址與本院上開認定之界址不同，惟上訴意旨既已指摘原判決確定之界址
    不當，求予廢棄改判，其上訴為有理由，應由本院廢棄原判決，改判如主文第二
    項所示。
陸、因本案論證已臻明確，兩造其餘主張陳述及所提之證據暨攻擊防禦方法，均與本
    案判斷結果無影響，毋庸再予一一審酌，附此敘明。
柒、結論：本件上訴為有理由，依民事訴訟法第四百三十六條之一第三項、第四百五
    十條、第八十一條第二款、第八十五條第一項前段，判決如主文。
中　　　華　　　民　　　國　　九十一　　年　　　九　　　月　　 十三 　　日
                                臺灣板橋地方法院民事第四庭
~B審判長法　官　陳財旺
~B　　　法　官　趙義德
~B　　　法　官　陳翠琪
右正本證明與原本無異
本判決不得上訴
中　　　華　　　民　　　國　　九十一　　年　　　九　　　月　　 十八 　　日
~B　    法院書記官　陳蒼仁
